【裁判字號】    87,勞上更(二),8
【裁判日期】    900815
【裁判案由】    損害賠償等
【裁判全文】
台灣高等法院民事判決  八十七年度勞上更(二)字第八號
      上訴人即被上訴人  乙○○.
                        丙○○.
      被上訴人即上訴人  興業金屬股份有限公司
      兼法定代理人      甲○○.
右當事人間損害賠償等事件，上訴人對於中華民國八十年十一月三十日臺灣板橋地方
法院八十一年度勞訴字第五號第一審判決提起上訴，經最高法院第二次發回更審，本
院判決如左：
    主    文
原判決關於駁回乙○○後開精神慰籍金部分，及該部分假執行之聲請，並訴訟費用之
裁判均廢棄。
興業金屬股份有限公司、甲○○應再連帶給付乙○○新台幣肆拾貳萬元，及自八十一
年六月六日起至清償日止，按年息百分之五計算之利息。
乙○○其餘上訴駁回。
原判決關於駁回丙○○後開精神慰藉金、工資補償部分，及該部分假執行之聲請，並
訴訟費用之裁判均廢棄。
興業金屬股份有限公司、甲○○應再連帶給付丙○○精神慰籍金新台幣肆拾肆萬元及
興業金屬股份有限公司應給付丙○○工資補償費新台幣壹萬柒仟伍百參拾壹元，及均
自八十一年六月六日起至清償日止按年息百分之五計算之利息。
丙○○其餘上訴駁回。
興業金屬股份有限公司應給付乙○○如附表一所示，應給付丙○○如附表二所示之工
資補償及利息。
興業金屬股份有限公司、甲○○之上訴均駁回。
第一、二審訴訟費用由興業金屬股份有限公司、甲○○連帶負擔十分之四，興業金屬
股份有限公司負擔十分之三，餘由乙○○、丙○○負擔；擴張之訴訴訟費用均由興業
金屬股份有限公司負擔。
本判決第二、五、七項，於乙○○、丙○○以如附表三編號三所示之金額供擔保後，
得假執行，但興業金屬股份有限公司、甲○○如於假執行程序實施前，以如附表三編
號五所示之金額預供擔保，得免為假執行。
    事    實
甲、上訴人即被上訴人乙○○、丙○○方面：
壹、聲明：
  一、原審判決第三項、第六項及第四項命上訴人負擔訴訟費用部份廢棄。
  二、原審判決第一項命被上訴人連帶給付上訴人乙○○新台幣壹拾肆萬柒仟零貳拾
      陸元，連帶給付丙○○新台幣壹拾萬貳仟肆佰陸拾元部份，應命被上訴人再連
      帶給付上訴人乙○○新台幣玖拾貳萬元，再連帶給付上訴人丙○○新台幣玖拾
      肆萬元，及均自民國八十一年六月六日起至清償日止按年息百分之五計算之利
      息。
  三、原審判決第二項被上訴人興業金屬股份有限公司給付上訴人乙○○新台幣參拾
      玖萬參仟壹佰元，給付上訴人丙○○新台幣肆拾陸萬零壹佰玖拾元部份，應命
      被上訴人興業金屬股份有限公司，再給付上訴人乙○○如附表一所示及上訴人
      丙○○如附表二所示之工資補償金額及利息。
  四、被上訴人興業金屬股份有限公司應再給付上訴人丙○○新台幣壹萬柒仟伍佰參
      拾壹元及自八十一年六月六日起，至清償日止按年息百分之五計算之利息。
  五、上訴人願就前開第二項、第三項、第四項及原審判決命被上訴人給付部份供擔
      保，請准宣告假執行。
  六、答辯聲明：上訴駁回。
貳、陳述：除與原判決（及發回前本院判決）記載相同者外，補稱略以：
  一、只須有醫學上公認之鉛中毒病理症狀一種以上可以確認，即可認定有鉛中毒。
      興業公司稱須經血液檢驗得知血中鉛含量超過標準值始得謂鉛中毒云云，係意
      圖混淆本院。
  二、被上訴人乙○○及丙○○均有一種以上符合醫學公認之鉛中毒病理症狀，業經
      長庚、忠孝、台大及成大醫院確認，足證伊等確有鉛中毒。
  三、興業公司憑以攻擊長庚、忠孝、台大及成大醫院所為鑑定報告之依據，無非其
      宣稱私下委託作成之所謂榮民總醫院鑑定意見。惟上訴人否認該榮總鑑定函之
      真正。又縱為真正，該函意見亦乏憑信性。
  四、興業公司雖抗辯：丙○○稱於七十九年六月八日至長庚醫院進行生化檢驗，則
      何以有七十九年六月一日之臨床檢驗單、另乙○○自承七十九年六月十五日始
      入長庚醫院住院，則何來同年三月九日之住院臨床病理檢驗單，故該醫院所為
      之檢驗單並非真實云云。惟上述抗辯經本院前審調查後，亦知其不可採甚明。
  五、興業公司又以丙○○於七十九年九月間，乙○○於七十九年四月間即離開工廠
      ，之前並無任何可信之檢驗報告可證明有血中鉛含量過高，因此兩年後台大醫
      院所作EDTA動員試驗不足以證明莊、陳二人係於工廠內鉛中毒云云，惟基於前
      述理由，上述抗辯亦無可採。
  六、興業公司違反依勞工安全衛生法第五條所訂之鉛中毒預防規則第五十七條暨勞
      工安全衛生設施規則第三百三十三條之規定，業經台灣基隆地方法院七十九年
      度易字第五四七號暨台灣高等法院八十年度上易字第九五二號刑事判決確定有
      罪在案。
  七、亞太環境科技股份有限公司之大氣測定結果報告書及省府環保處北區環境保護
      中心之周界空氣污染物及排放管道空氣污染物檢驗報告與本案無涉，不得據為
      興業公司未違反勞工安全衛生法令之依據。
  八、乙○○係於七十九年三月間經檢驗得知鉛中毒，而乙○○業分別於八十年十二
      月十二日、八十年十二月十七日及八十一年三月三日以存證信函向興業公司及
      負責人甲○○請求損害賠償及補償，消滅時效已因請求而中斷。
  九、莊、陳二人請求醫療費用及薪資補償之主要依據為勞動基準法第五十九條規定
      及民法侵權行為一百八十四條、一百九十三條、廿八條等規定。
  十、莊、陳二人等確係在醫療期間不能工作。
乙、被上訴人即上訴人興業公司、甲○○方面：
壹、聲明：
  一、上訴聲明：(一)原判決不利於上訴人部份廢棄。(二)右廢棄部份，被上訴人在第一
      審之訴暨假執行之聲請駁回。
  二、答辯聲明：(一)上訴暨擴張之訴均駁回。(二)如受不利益判決，被上訴人願供擔保
      免假執行。
貳、陳述：除與原判決（及發回前本院判決）記載相同者外，補稱略以：
  一、莊、陳二人並無在工作期間有鉛中毒之確實證據。
  二、莊、陳二人並無任何鉛中毒之併發症。
  三、興業公司並無違反勞工安全衛生設施規則第十三章第三百卅三條之規定。
  四、莊、陳二人不可能於上訴人工廠內鉛中毒。
  五、丙○○主張因擔任助理工程師鉛中毒云云，顯不實在。
  六、莊、陳二人並未喪失原有工作能力。
三、證據：除援用原審（及發回前本院前審）提出者外，聲請將莊、陳二人之長庚及
    台大醫院病歷送請成功大學附設醫院鑑定該二人有無罹患職業病。
    理    由
一、乙○○、丙○○起訴主張：乙○○、丙○○分別自七十八年四月、七十七年十月
    二十六日起受僱於興業金屬股份有限公司（下稱興業公司），分別擔任大爐冶鍊
    及助理工程師之工作（丙○○初在工務課當領班負責全廠機械維修，嗣調任助理
    工程師，主要負責防治污染設備維修保養工作），查興業公司為一鉛蓄電池回收
    公司，於熔鉛之過程中，因高溫逸出大量鉛之粉塵等有害氣體，該公司竟未有必
    要之安全衛生設備，致乙○○、丙○○吸入過量之鉛粉塵、煙塵，使血中鉛含量
    過高，引起鉛中毒及週邊神經病變，乙○○、丙○○二人分別於七十九年三月、
    六月發病，且迄今仍繼續在治療中，為鉛中毒職業災害，爰依民法侵權行為及第
    二十八條，及勞動基準法第五十九條之規定，求為命興業公司及甲○○應連帶給
    付醫療費用、精神慰藉金及乙○○自七十九年九月十五日至八十一年五月三十一
    日止、丙○○自七十九年十二月一日至八十一年五月三十一日止之工資補償，乙
    ○○部分合計請求一百四十六萬零一百二十六元及利息、丙○○部分合計請求一
    百五十四萬零四百十一元及利息之判決（原審駁回乙○○、丙○○關於對「甲○
    ○」工資補償之請求及駁回乙○○九十二萬元精神慰藉金、丙○○九十四萬元精
    神慰藉金及其利息、丙○○三萬七千七百六十一元工資補償及其利息－即加班費
    不列入之請求，其餘均准如乙○○、丙○○所請，興業公司、甲○○對其受不利
    判決部分全部提起上訴，乙○○、丙○○則僅就其精神慰藉金被駁回部分及丙○
    ○另就其加班費不被列入工資範圍計算工資補償部分提起上訴，對於請求甲○○
    工資補償被駁回部分則因未上訴而告確定，而乙○○於本審更擴張其工資補償之
    請求至八十七年四月三十日止，丙○○則於上訴本院時擴張其工資補償之請求至
    八十二年三月三十一日止，兩人並於本審減縮利息之請求均自八十一年六月六日
    起算，查乙○○、丙○○聲明之擴張及減縮，依民事訴訟法第第二百五十五條第
    一項第三款，無須經他造同意，應予准許）。
二、興業公司、甲○○則以：興業公司除在廠房之屋頂置集塵排氣設備外，尚於每一
    冶鍊爐均連接有高馬力之集塵排氣設備，足以收集、排除生產過程所生之煙塵、
    粉塵，並導入足夠新鮮空氣，符合勞工安全衛生設施規則及鉛中毒預防規則之規
    定，且興業公司儲藏之鉛為含水（百分之十二）之鉛膏，並非鉛粉，而鉛膏縱因
    搬運不慎掉落，亦僅發生於儲藏區外，非儲藏區內，縱掉落於儲藏區內，興業公
    司亦依鉛中毒預防規則第五十七條第二款規定，以真空除塵機或水清洗，故乙○
    ○、丙○○鉛中毒與興業公司執行職務並無相當因果關係；乙○○之工作係機動
    調派，非專門負責將鉛泥投入加料口，丙○○之工作地點係在保養廠負責維修鐵
    器，與冶鍊廠內大爐或相關集塵箱等設備無關；另丙○○雖稱於七十九年六月八
    日至長庚醫院進行生化檢驗，則何以有七十九年六月一日之臨床檢驗單、另乙○
    ○自承七十九年六月十五日始入長庚醫院住院，則何來同年三月九日之住院臨床
    病理檢驗單，若依六月十五日之檢驗單則其血中鉛之含量已在安全值。且依長庚
    醫院七十九年九月十五日曾為丙○○作肌電圖及神經傳導檢查，其結果並無神經
    炎，有檢查報告可證，該醫院又未對陳員再作肌電圖及神經傳導檢查，竟於八十
    一年二月十一日、二月二十五日、三月二十七日之診斷證明書上謂陳員有併發神
    經炎，顯然不實。又台大醫院對丙○○所作神經傳導術檢查，結果顯示陳員神經
    正常並無受損，且對陳員之身體檢查亦顯示其仍保有肌腱反射能力，是台大醫院
    於診斷證明書載陳員有神經病變，實屬乏據。另過量鉛進入體內，是否侵入骨髓
    ，在醫學上尚須經紅血球檢查或骨髓穿刺檢查，始能知曉，長庚醫院抑台大醫院
    病歷，均未顯示陳員有接受上開二種檢查，則丙○○所主張其因鉛侵害到骨髓，
    並不足採。且長庚醫院對乙○○分別於七十九年四月、七月二十七日、八十年一
    月七日作三次肌電圖及神經傳導檢查，均未查出莊員有何神經病變，有檢查報告
    可證。又其病歷亦無符合神經病變之臨床表現，而長庚醫院竟於多次之診斷證明
    書及八十一年九月十五日長庚院基字第一二○六號函中，載明莊員經檢查有神經
    病變，顯屬不實。台大醫院亦對莊員之腦部，作過腦電波及電腦斷層檢查，結果
    顯示其腦部正常，由此足以反證，上開長庚醫院之診斷證明書長庚醫院基字第一
    二○六號函中，所載莊員鉛腦症中樞神經受損，非屬實情；故台大、長庚、忠孝
    醫院之診斷及說明均不足為據。況其公司除在廠房之屋頂置集塵排氣設備外，尚
    於每一冶鍊爐均連接有集塵排氣設備，足以收集、排除生產過程所產生之煙塵或
    粉塵，並導入足夠之新鮮空氣，符合勞工安全衛生設施規則之規定，此由台灣高
    等法院八十年度上易字第九五二號刑事判決，並未認為其公司有違反勞工安全衛
    生設施規則第三百三十三條之義務，亦可佐證。抑有進者，經行政院環保署認可
    合格之亞太環境科技股份有限公司對其公司工廠所作之大氣測定及臺灣省政府環
    境保護處北區環境保護中心對其公司工廠所作之周界空氣污染物檢驗及排放管道
    空氣污染物檢驗結果均符合現行法定排放標準，益證其公司並未違反勞工安全衛
    生法令。又乙○○之本件侵權行為請求部分，其權利已罹於二年時效而消滅；乙
    ○○、丙○○請求慰撫金實無根據；即令興業公司應負給付工資補償之責，乙○
    ○等依勞工保險條例向台閩地區勞工保險局請領之職業傷病給付，亦應扣除等語
    ，資為抗辯。
三、關於莊、陳二員之工作性質：
    經查興業公司為從事電池解體之公司，生產時須有熔鉛之過程，此為兩造所不爭
    ，而乙○○於七十八年四月受僱興業公司後，任大爐冶鍊課之副班長，負責將原
    料鉛泥由天車倒入爐內，並從事鉛之提鍊工作，丙○○於七十七年十月二十六日
    受僱興業公司後，最初在工務課當領班，負責全廠機械維修，嗣後擔任助理工程
    師，主要負責防治污染設備維修保養，亦即包括大爐NO．１、NO．２、NO．３反
    射爐後煙囪四角重力集塵箱開始至＃Ａ＃Ｂ集塵150ＨＰ馬達之間設備與保養維
    修等情，分別業經證人即與莊、陳二員同工作部門之黃明益、周斗煌證述在卷（
    見本院勞上字卷一第二○○頁反面、第二○一頁反面），故丙○○於七十九年六
    月十五日調派擔任助理工程師之前，即負責全廠機械設備之維修，工作範圍相當
    大，任何機具，不論是否為污染防治機具，均為其工作範圍，至於七十九年六月
    十五日助理工程師派令之後，僅是縮小範圍，專門負責防治污染設備維修保養工
    作而已。是興業公司等抗辯丙○○之職務為鐵工，僅負責維修機器，與清理集塵
    設備等工作無關，及乙○○之工作係隨機調派，非專門負責將鉛泥投入加料口云
    云，均為不可採，是乙○○、丙○○於興業公司之職務均與熔鉛有關，為從事鉛
    作業之勞工，堪可認定。
四、關於莊、陳二員是否罹患職業病：
  (一)乙○○、丙○○分別於七十九年三月、同年六月因鉛中毒發病，即先行持續於基
    隆長庚醫院及台大醫院治療，乙○○並曾另於忠孝醫院治療，嗣並因病情嚴重，
    故住院治療等情，業經本院前審向該等醫院調閱乙○○、丙○○二人病歷足憑（
    見外放証物牛皮紙袋），且有乙○○、丙○○二人提出之基隆長庚醫院、台大醫
    院及忠孝醫院診斷證明書及台閩地區勞工保險局醫療給付部書函、北區勞檢所函
    影本附卷可稽（見原証十七至二十三號，一審卷第一六三至一九四頁），經原審
    依職權向長庚紀念醫院函查，該院於八十一年九月十五日以長庚院基字第一二○
    六號函覆稱：「病患乙○○於七十九年三月九日血液檢查其血中鉛濃度高達
    121.5UG％，有明確之鉛中毒直接證據，七十九年七月十六日至七十九年八月七
    日因鉛中毒合併鉛腦病變及周圍神經病變至本院神經內科治療，其間之ＥＤＴＡ
    誘發實驗有大量之體內鉛貯積證據，尿中鉛曾達147.9（正常值上限為8UG％），
    並經檢驗出有週圍神經病變及視網膜黃斑病變，病患於出院前之尿中鉛均高於正
    常值且鉛腦病變使中樞神經系統受損，呈現情緒不穩，焦慮易怒之情形，故莊君
    日後不宜從事具鉛污染性之工作．．．。病患丙○○於七十九年五月在本院抽血
    檢驗確有鉛中毒，並有臨床上的週圍神經病變，在本院追蹤治療兩年中持續有關
    節及全身酸痛的症狀，評估其病症今後不適宜從事原有工作。」（一審卷第二三
    三頁）而丙○○於七十九年六月一日確曾於長庚醫院診斷出血中鉛達一○○‧六
    ug％之事實，有生化檢驗單（本院勞上字卷一第二一○頁）及病歷（本院前審函
    調病歷確有該生化檢驗單附於病歷，其後復有李淑惠之職章，因血液檢驗單、生
    化檢驗單及臨床病理報告單均採浮貼之方式，按時間前後由下住上浮貼，故若僅
    查閱病歷影本，只見最近一次之臨床病理檢驗報告單）為證。
  (二)本院前審再就興業公司訴狀所提出之疑點函請長庚及台大醫院提出說明，其中長
    庚醫院於八十二年十二月八日以長庚院北字第一四六七號函覆關於乙○○部分略
    稱：「．．．由血中鉛濃度及尿液鉛排出量之檢驗數據，明確顯示莊先生至少有
    連續四個月以上體內維持相當高之鉛含量，且乙○○有明確之鉛腦病變與周圍神
    經病變，莊先生確為鉛中毒之病患。．．．持續性的鉛接觸才會造成持續性的血
    中高鉛濃度，否則血中鉛濃度可在接受治療幾天內就恢復正常，莊先生於七十九
    年六月住院期間即接受藥物治療，故血中鉛濃度如預期逐漸恢復正常，即使如此
    至七十九年七月二十日每日尿液之鉛排出量仍然高出正常值甚多，足以証明莊先
    生體內之鉛含量甚高，其體內各器官受鉛之毒害甚為明確。．．．莊先生因嚴重
    之鉛腦病而接受長時間治療，當然七十九年八月十三日血中鉛濃度會正常，但卻
    不能推翻在接受治療且病情穩定前其所受鉛毒害之事實，故鉛腦病變雖經治療而
    病情穩定，但仍導至病人情緒不穩、失眠、左側肢偏癱之症狀，．．．神經病變
    其於接受治療後即停止接觸鉛，其病變有機會終止惡化，但不可能完全恢復，．
    ．．」。而丙○○部分則略稱：「病人於七十九年六月一日在本院檢查結果達10
    0.6ug％，即證明為鉛中毒，而鉛會在骨中積存，即使血中濃度已正常，鉛仍會
    在骨中結合，而釋出時間不同，所以抽血檢查之鉛濃度不一定高。陳君於七十九
    年六月一日檢查時血球變少，有血色素偏低之情形，與鉛中毒吻合．．．」等語
    （見本院勞上字卷二第六一至六四頁）。台大醫院則於八十二年十一月九日以校
    附醫秘字第一五七二九號函覆略稱：「壹、１、鉛工人血中鉛濃度可因工人離開
    工作單位而迅速下降，血中鉛濃度代表的是最近兩星期之鉛污染，並不代表過去
    之鉛污染與體中之鉛積蓄．．．２、．．．正常人之肌電圖檢查中或許有些多向
    波，但其出現量為±或十，不會達到十十之程度。．．．貳、丙○○部分：１、
    ．．陳員住院時為八十一年一月，離開工作已二、三年，血中濃度自可逐漸下降
    ，但陳員之血中鉛濃度仍比一般人之20ug％上限為高，長庚醫院七十八年五月之
    血中濃度為100.6ug％。住院時上肢伸肌仍有輕度肌力減失，肌電圖仍有變化，
    且ＥＤＴＡ動員試驗之結果為陽性，根據這些病史及檢查結果說明陳員有鉛中毒
    實屬合理，絕非不實。２、陳員上肢伸肌有肌力缺失但其他肌力正常，這正合乎
    鉛中毒性神經病變之特點，．．．。參、乙○○部分：１、．．．莊員住院時為
    八十一年一月，離開工作已近二年之久，血中濃度自可逐漸下降，但莊員之血中
    鉛濃度仍比一般人之20ug％上限為高，長庚醫院七十九年五月之濃度為121.5ug
    ％。莊員住院時肌電圖仍有變化，且ＥＤＴＡ動員試驗之結果為陽性，這些病史
    及檢查所見說明莊員有鉛中毒實屬合理，絕非不實，再三強調，血中鉛濃度絕非
    是診斷鉛中毒之唯一依據，尤其是已離開工作一段時間，２、．．．肌電圖檢查
    時發現上肢伸肌有多相波，這表示莊員仍有亞臨床型神經病變，且其受損分佈型
    態正合乎鉛中毒性神經病變，．．．。」等語（本院勞上字卷二第六六至六八頁
    ）。
  (三)本件經最高法院第二次發回後，本審再就最高法院發回更審之疑點函請台大及長
    庚醫院提出說明，台大醫院於八十九年三月十五日以校附醫秘字第○二三七二號
    函覆略謂：「丙○○部分：(1)陳先生之神經病變係依據其在長庚醫院檢查所得之
    血鉛值、臨床症狀與一般醫學鉛危害相關症候而認定。(2)．．．(4)鉛過量進入骨
    髓之影響程度與血鉛濃度和累積時間相關，若有單次血鉛值超過四十微克／百毫
    升或動員試驗結果為陽性，即可確診。本案陳先生之鉛動員試驗結果，証實其骨
    髓中仍含有大量鉛暴露，再加上神經學症狀，可確診其為鉛中毒。乙○○部分：
    (1)腦波圖檢查正常，而腦部電腦斷層掃描結果為疑有血管異常，並無法以此作為
    排除神經受鉛中毒影響之證據。本案莊先生在左肢偏癱發病後，歷經十個月方到
    本院就醫；且鉛中毒之症狀乃細胞內分子表現之症狀，而電腦斷層掃描所觀察者
    ，則是細胞所聚集之組織結構的變化，故而無法以電腦斷層掃描來確診鉛中毒病
    症，除非病情已相當嚴重。(2)鉛中毒之腦神經病變，可依病人單次血鉛值超過40
    微克／百毫升及臨床神經症狀、鉛危害相關症候來進行確診。．．．」等語（本
    審卷二第一四六至一五○頁）。長庚醫院則於八十九年八月十八日以長庚院法字
    第五○五號函覆本院略稱：「病患丙○○曾於七十九年九月十五日進行肌電圖及
    神經傳導術檢查，其報告記載為正常無神經炎。至於八十一年二月十一日、二十
    五日、三月二十七日開具之診斷書中載明病患因鉛中毒併發神經炎，係檢查結果
    顯示病患血球異常，血中鉛濃度超過正常值，且合併有腹痛、頭痛及關節痛情形
    ，符合周邊神經炎之症狀。」等語（本審卷二第一五七頁）。
  (四)基於興業公司之質疑及請求，本院再將莊、陳二員之病歷送請成功大學附設醫院
    鑑定，該院於九十年五月三日以成附醫神經字第三○九六號函覆略謂：「(一)依據
    病歷之記載，莊、陳二人皆可判定有鉛中毒。判定的依據是，乙○○台大醫院病
    歷中記錄，此病人曾於七十九年三月九日於基隆長庚醫院抽血檢查，血中鉛含量
    為一二一．五微克／分升（ug/dl），且於八十一年一月中旬於台大醫院所作的
    immobilization  test顯示病人體內存有過量的鉛；丙○○長庚醫院的病歷中記
    載，於七十九年五月廿六日於基隆長庚醫院抽血檢查，血中鉛含量為100.6微克
    ／分升（ug/dl），且於台大醫院病歷中記載於八十一年一月中旬於台大醫院所
    作的immobilization  test也顯示病人體內存有過量的鉛。依病歷記載，乙○○
    所患之症狀或曾經患之症狀，可歸因於鉛中毒所引起者有頭痛、頭暈、噁心、嘔
    吐、便秘、腹部不舒服、關節痛；丙○○所患之症狀，可歸因於鉛中毒所引起者
    有腹痛、頭痛、關節痛、骨痛、噁心、便秘、記憶力下降、手部及腳部伸肌無力
    、上肢及下肢遠端感覺下降等。(二)依病歷記錄，乙○○與丙○○於台大醫院所作
    的肌電圖檢查都顯示於前臂伸肌有多向波（polyphasic  wave）的出現，而相對
    的他神經傳導功能趨於正常。這個結果符合文獻及教科書上的報告：鉛中毒引起
    的週邊神經病變以運動神經纖維較嚴重，其中又以上肢橈神經為最厲害；而橈神
    經即是分配上肢伸肌之肌肉。據此，合併病人血中鉛含量之檢查結果一起研判，
    可以判斷此兩位病人患有鉛中毒引起的神經病變。．．．(三)乙○○及丙○○兩位
    確有週邊神經病變，診斷是以臨床症狀及台大醫院之肌電圖檢查結果為依據。神
    經傳導檢查在臨床上並不是一個非常敏感的檢查，當神經傳導檢查結果異常時，
    即可判斷病人有神經病變，但當神經傳導檢查結果為正常時，並不能排除病人有
    神經病變。長庚醫院所作的神經傳導檢查雖報告為正常，但長庚醫並沒有檢查丙
    ○○的橈神經，而且也沒有同時作肌電圖檢查，所以並不能據此推斷病人無神經
    病變。而台大醫所做之檢查較為詳細，可據此判斷此兩位病人確有神經病變。．
    ．．(五)莊錦祥的情緒不穩、失眠、四肢無力、頭痛、嘔吐、神智改變等症狀，可
    以歸因於鉛中毒所引起。依據醫學常識，成年人血中鉛濃度超過80微克／公升（
    ug/dl）時，即會通過血腦障壁進入腦內而引起鉛腦症。依台大醫院之病歷記載
    ，乙○○曾於七十九年三月九日於基隆長庚醫院抽血檢查，血中鉛濃度為121.5
    微克／公升（ug/dl），依此結果可以判定乙○○當時會有急性鉛腦症。．．．
    」（本審卷二第一八六至一九二頁）。
  (五)綜合以上長庚醫院之三次覆函、台大醫院之兩次覆函之鑑定意見及成大醫院之鑑
    定報告，已足以判定莊、陳二員皆患有鉛中毒，及鉛中毒所引起之神經病變，二
    人皆罹有職業病，應堪認定。興業公司雖提出其私下委託榮民總醫院所作成之鑑
    定報告（本院勞上字卷二第一六一至一六五頁），否認長庚、台大、成大等醫院
    鑑定之正確性，惟查：乙○○及丙○○曾於八十一年一月七日至榮總門診，其診
    斷証明書記載病人曾患鉛中毒（一審卷第一七七頁、本審卷三第廿九頁）。又榮
    總之鑑定報告並未有榮民總醫院之院章，僅有毒物科主任之簽名及職章，其形式
    上之真正，已值商榷，且該鑑定並未會同一直為莊、陳二員看診之職業病科共同
    鑑定，是否有足夠之專業能力足以認定鉛中毒職業病，亦不無可疑，是該函之客
    觀性及公信力既有可疑，其鑑定意見自不足以推翻長庚、台大、成大等醫院上開
    反覆說明且互核相符之鑑定結果，乙○○、丙○○二人因鉛中毒，致生神經病變
    ，為職業災害，應可認定。
  (六)興業公司辯稱：依長庚醫院七十九年九月十五日曾為丙○○作肌電圖及神經傳導
    檢查，其結果並無神經炎，有檢查報告可證，該醫院又未對陳員再作肌電圖及神
    經傳導檢查，竟於八十一年二月十一日、二月二十五日、三月二十七日之診斷證
    明書上謂陳員有併發神經炎，顯然不實云云，惟查神經炎與多發性神經炎不能混
    為一談，多發性神經炎必須藉助肌電圖及神經傳導檢查始能判斷，但神經炎則可
    以檢視病人之臨床症狀判定，因此長庚醫院病歷既記載丙○○為神經炎而非多發
    性神經炎，即不需以肌電圖或神經傳導檢查判斷，況病人在不同之時段有不同之
    症狀發生，亦屬常見。興業公司另辯稱：台大醫院對丙○○所作神經傳導術檢查
    ，結果顯示陳員神經正常並無受損，且對陳員之身體檢查亦顯示其仍保有肌腱反
    射能力，是台大醫院於診斷證明書載陳員有神經病變，實屬乏據云云，惟查依台
    大醫院之病歷，丙○○之肌電圖確有發現手部末端有去神經性多向波（
    polyphasic potential，見台大醫院之覆函），此點與臨床之鉛中毒神經病變吻
    合。興業公司又辯稱：另過量鉛進入體內，是否侵入骨髓，在醫學上尚須經紅血
    球檢查或骨髓穿刺檢查，始能知曉，長庚醫院抑台大醫院病歷，均未顯示陳員有
    接受上開二種檢查，則丙○○所主張其因鉛侵害到骨髓，並不足採云云，然查台
    大醫院八十二年十二月九日交附醫秘字第一五七二九號函已明白指出，紅血球檢
    查與骨髓穿刺檢查並非鉛中毒診斷之必要項目（本院勞上字卷二第六八頁），況
    台大醫院已進一步為莊、陳二人做EDTA鉛動員測試，故無必要再做骨髓穿刺檢查
    （見台大醫院之兩次鑑定意見），又台大醫院曾對乙○○做「網狀紅血球細胞檢
    查」（本審卷三第一二一頁）即是紅血球檢查，興業公司所辯顯有誤會。興業公
    司又辯稱：長庚醫院對乙○○分別於七十九年四月、七月二十七日、八十年一月
    七日作三次肌電圖及神經傳導檢查，均未查出莊員有何神經病變，有檢查報告可
    證，又其病歷亦無符合神經病變之臨床表現，而長庚醫院竟於多次之診斷證明書
    及八十一年九月十五日長庚院基字第一二○六號函中，載明莊員經檢查有神經病
    變，顯屬不實云云，惟查乙○○七十九年四月之肌電圖及神經傳導檢查報告記載
    ：「右正中神經有輕微之末端傳導障礙，疑似右手腕道症候群，建議與臨床症狀
    合併考慮」，七月二十七日之檢查報告則記載：「正中神經與另一條神經相比較
    時肌電圖之電位較低」「所有測得到的肌肉群，均顯示有增加多相波（即有異常
    波之意）」，「且此肌電圖及神經傳導檢查，均與軸突神經病變吻合」，八十年
    一月七日之檢查報告則記載：「所有測得到的肌肉群，均顯示有增加多相波」「
    此肌電圖及神經傳導檢驗顯示有廣泛性之『去神經病變』之現象」，顯見該三次
    肌電圖及神經傳導術檢查報告確實記載乙○○有神經病變，興業公司所辯，顯無
    足採。興業公司再辯稱：台大醫院亦對莊員之腦部，作過腦電波及電腦斷層檢查
    ，結果顯示其腦部正常，由此足以反證，上開長庚醫院之診斷證明書長庚醫院基
    字第一二○六號函中，所載莊員鉛腦症中樞神經受損，非屬實情云云，惟查台大
    醫院於八十九年三月十五日之覆函業已明載：「(1)腦波圖檢查正常，而腦部電腦
    斷層掃描結果為疑有血管異常，並無法以此作為排除神經受鉛中毒影響之證據。
    本案莊先生在左肢偏癱發病後，歷經十個月方到本院就醫；且鉛中毒之症狀乃細
    胞內分子表現之症狀，而電腦斷層掃描所觀察者，則是細胞所聚集之組織結構的
    變化，故而無法以電腦斷層掃描來確診鉛中毒病症，除非病情已相當嚴重。(2)鉛
    中毒之腦神經病變，可依病人單次血鉛值超過40微克／百毫升及臨床神經症狀、
    鉛危害相關症候來進行確診。」等語，足見鉛腦症之有無並不能藉由腦波圖或電
    腦斷層掃描之檢查來斷定，而應依病人單次血鉛值超過四十微克／百毫升及臨床
    神經症狀、鉛危害相關症候來確認，興業公司所辯亦無可採。
  (七)興業公司雖又以：乙○○於八十一年一月七日於榮民總醫院之檢驗正常，而丙○
    ○於七十九年十月二日經基隆仁祥醫院檢查血中鉛含量亦正常云云，惟查乙○○
    於八十一年一月七日係拒絕檢驗其血中鉛含量，並非檢驗正常，有該生化科血液
    報告單在卷可稽（本院勞上字卷一第四七頁），又基隆仁祥醫院雖於七十九年十
    月二日檢查丙○○之血中鉛含量為48ug/dl，「惟查鉛在血液中之半衰期只有二
    十天，鉛進入體內，分佈於血液、軟組織，及骨骼內，其中90%分佈於骨骼中，
    鉛在血液及軟組織之半衰期約二十天，若進入骨骼，半衰期則長達二十年」，有
    台大醫院函覆前審之醫學研究報告可稽（見本院勞上字卷第七十一頁），另長庚
    醫院函覆本院前審之鑑定報告亦明白指出：「持續性的鉛接觸才會造成持續性的
    血中高鉛濃度，否則血中鉛濃度可在接受治療幾天內就恢復正常」（本院勞上字
    卷二第六十二）。由於血液之新陳代謝高，只要病患一隔離鉛污染環境，血中鉛
    含量立即明顯下降，而丙○○之上開檢驗距離發病已近四月，故不能僅以該次之
    血中鉛含量未逾標準值，即謂丙○○並未鉛中毒。
  (八)興業公司另抗辯：丙○○雖稱於七十九年六月八日至長庚醫院進行生化檢驗，則
    何以有七十九年六月一日之臨床檢驗單、另乙○○自承七十九年六月十五日始入
    長庚醫院住院，則何來同年三月九日之住院臨床病理檢驗單，故該醫院所為之檢
    驗單並非真實云云，惟查丙○○早於七十九年五月二五日即有臨床病理檢驗報告
    單附於病歷可按，其等顯係係先行赴醫院檢查，丙○○部分有臨床病理檢驗單八
    張附於病歷表上，且六月一日係屬門診，亦有該檢驗單可按，其並無註明係「住
    院」，所稱住院臨床病理檢驗單不實云云，自非可採。另嗣因病情嚴重始聽從住
    院，已如前述，故所稱時間錯置，六月一日之檢驗單不實云云，尚非可採。另乙
    ○○亦早於七十九年三月九日及十二日至長庚醫院檢查，亦有臨床病檢驗報告單
    附於病歷可按，雖三月十二日之報告單於住院欄打v，惟於護理病歷明白記載其
    於同年五月二十七日住院，故先行門診後，始住院，該單顯係誤於住院部分打勾
    ，故興業公司之抗辯均非可採。
五、乙○○、丙○○二人罹患鉛中毒及神經病變之職業災害，是否與其等於興業公司
    從事鉛作業有相當因果關係？
  (一)按勞工安全衛生設施規則第十三章第三百三十三條規定：「雇主對於有害氣體、
    蒸氣、粉塵等之處理應依左列規定：１、工作場所內發生有害氣體、蒸氣、煙霧
    、粉塵時，須視其性質根據勞工作業環境空氣中有害物質容許標準，加以收集處
    理之，使空氣中有害物之濃度不超過容許濃度之規定。....  ２、勞工暴露於有
    害氣體、蒸氣、粉塵等或其他有害身體健康場所之作業時，其空氣中濃度超過平
    均容許濃度，短時間暴露最高容許濃度時，應改善其作業方法或設施。３、於發
    生有害氣體或粉塵、蒸氣、煙霧之室內作業場所，為防止其作業環境內空氣達到
    有害濃度，應使用密閉設備、局部排氣、整體換氣或以其他方法導入新鮮空氣等
    適當措施。」足見興業公司就其熔鉛工廠熔鉛過程中所逸出之大量粉塵有收集、
    改善作業方法或設施、使用密閉設備、局部排氣、整體換氣等之防護勞工安全衛
    生之義務。依兩造提出之興業公司全廠平面圖以觀，興業公司儲藏鉛泥及廢電瓶
    之倉庫與乙○○、丙○○二人之工作地點均相近，乙○○、丙○○日日於廠內工
    作必經該處，若有鉛泥或廢電瓶剝落之鉛粉揮落，日積月累自易吸入，且乙○○
    為冶鍊爐加料口操作員之一，負責將鉛泥投入加料口，而丙○○職司大爐NO、１
    、NO、２、NO、３反射爐後煙囪四角重力集塵箱開始至＃Ａ＃Ｂ集塵150ＨＰ馬
    達之間設備之保養與維修等工作，已詳述如前，而興業公司於熔鉛過程中，自倉
    庫搬運鉛泥至鐵箱中，再倒入冶鍊爐冶鍊，其間過程均未密閉，而鉛泥倒入冶鍊
    爐，爐內高溫，原料遇熱，即產生煙霧，雖興業公司有集塵設施，惟該設施並非
    與前開自搬運至冶鍊之過程相密接，而係另於廠房屋頂裝置，以馬力抽取，為興
    業公司等所不爭執，則興業公司自原料儲藏、搬運、冶鍊之過程，鉛泥均多次散
    佈於空氣中，經搬運振動、加料傾倒、冶鍊高溫產生煙霧等情況，均暴露於空氣
    中，與前述鉛泥置於儲藏室相較，更易散落鉛粉或鉛塵，興業公司雖有集塵設備
    ，亦難保前述過程鉛粉之散落，興業公司等固稱其鉛粉並無外漏云云，惟查「被
    告興業公司：：儲藏或堆放鉛材料（或原料）之地方，均僅以鋼架石棉瓦覆蓋，
    以磚造矮牆區隔，出入口為開放式空間，全無遮攔，其中兩區儲放從廢電瓶中分
    離出之鉛材料，固均因含水份而成泥狀或塊狀，但其質地仍為細小顆料，遇雨及
    搬運踐踏，則泥濘滿地，鉛泥溢出散佈廠區各處，經風吹日曬，難免不脫水成鉛
    粉，而且其中一區儲放未經加工之廢電瓶，電瓶外殼已腐朽脫落，瓶內之鉛板稍
    受壓力即剝離，並掉落部分微粒，凡此均有溢漏飛揚之虞」，「台灣省政府勞工
    處北區勞工檢查所於七十八年九月二十一日前往實施鉛作業檢查時，發現該廠儲
    藏粉狀之鉛、鉛混存物時，未儲藏於不致使其溢漏或濺出之密閉容器，違反內政
    部依勞工安全衛生法第五條所訂之鉛中毒預防規則第五十七條第一款之規定」，
    業經台灣基隆地方法院七十九年度易字第五四七號刑事判決（本院勞上字卷一第
    七七至八七頁）暨本院八十年度上易字第九五二號刑事判決（本院勞上更(一)字卷
    第一三八至一四二頁）認定有罪確定在案，是興業公司違反勞工安全衛生法第五
    條規定，致使乙○○、丙○○二人罹患鉛中毒及神經病變之職業災害，足認莊、
    陳二人之罹病與其等於興業公司從事鉛作業有相當因果關係，至臻明確。
  (二)興業公司及甲○○雖又抗辯：供冶煉之鉛料為含水分之濕潤鉛泥，並無鉛粉，且
    運送過程絕不可能如粉末一般溢出，鉛泥倒入冶煉爐時，遇爐內數百度高溫，其
    水分乃汽化成煙並無含有鉛之成分，因鉛為金屬，其與水之比重為一一點三五比
    一，鉛亦不可能隨水氣上昇，致工作人員鉛中毒，況冶煉爐後方置有集塵排氣設
    備，吸收煙霧，不可能致鉛中毒云云，惟查興業公司指稱之含十二％水分之鉛膏
    ，因含水量僅十二％，於非密閉之運送方式下亦會因乾燥之環境逸出而產生鉛粉
    塵，另雖辯稱其設有工業用掃地機，但該掃地機亦必須操作才能掃除掉落之鉛粉
    (泥)，由被告運送過程採非密閉式，一旦鉛粉  (泥)逸出，工作員工即因呼吸而
    自然吸入鉛粉塵，待掃地機打掃已是亡羊補牢，丙○○等於日積月累之呼吸中，
    無形中即吸入許多鉛粉塵，再者其工廠在冶煉爐加料口旁需有二─三人操作，使
    鉛泥能順利投入加料口，乙○○既為在加料口操作員工之一，由於操作過程中常
    有鉛粉 (泥)散落於加料口邊緣平台，乙○○尚必須負責將鉛粉 (泥)以人工方式
    掃入加料口，過程中亦大量吸入鉛粉塵，雖興業公司稱加料口之「煙霧如係溫度
    非常高而且濃密之熱氣，則加料人員將無法站立於冶煉爐上方加料口旁」云云，
    惟查，冶煉爐中之溫度確達攝氏六百度至一千度，當加料時，必先將加熱源暫時
    關閉，使加料工人可以站在上面加料，但加熱源雖暫時關閉，爐中尚無法立即冷
    卻，加料口打開而倒入鉛粉 (泥)時，仍因遇高溫而產生粉塵、煙霧  (因原本含
    水量水份之原料，因高溫失去水份，而變成鉛粉塵，隨著具有「動能」之熱空氣
    往上衝，造成鉛粉塵彌漫) ，在旁加料之工人即立刻吸入鉛粉塵，是興業公司所
    稱丙○○等不可能吸入鉛粉塵云云，並非事實。
  (三)興業公司及甲○○另辯稱：其公司除在廠房之屋頂置集塵排氣設備外，尚於每一
    冶鍊爐均連接有集塵排氣設備……足以收集、排除生產過程所產生之煙塵或粉塵
    ，並導入足夠之新鮮空氣，符合勞工安全衛生設施規則之規定，此由台灣高等法
    院八十年度上易字第九五二號刑事判決，並未認為其公司有違反勞工安全衛生設
    施規則第三百三十三條之規定，亦可佐證。抑有進者，經行政院環保署認可合格
    之亞太環境科技股份有限公司對其公司工廠所作之大氣測定及臺灣省政府環境保
    護處北區環境保護中心對其公司工廠所作之周界空氣污染物檢驗及排放管道空氣
    污染物檢驗結果均符合現行法定排放標準，益證其公司並未違反勞工安全衛生法
    令云云，惟查莊、陳二人曾就興業司及甲○○違反勞工安全衛生法第五條及勞工
    安全衛生設施規則第三百卅三條提起刑事告訴（本院勞上更(一)卷第三九○頁），
    惟檢察官以本案曾經本院八十年度上易字第九五二號刑事判決確定而為不起訴處
    分，該不起訴處分之理由係告訴人就同一案件再行告訴，非謂興業公司等並未違
    反勞工安全衛生設施規則第三百三十三條之規定（本審卷一第六六至六八頁），
    則興業公司辯稱：前揭刑事判決所認定事實不足以證明興業公司鉛塵飛散係違反
    勞工安全衛生設施規則第三百三十三條規定等語，即屬無據。至於興業公司提出
    之亞太環境科技股份有限公司之大氣測定結果報告書及省府環保處北區環境保護
    中心之周界空氣污染物及排放管道空氣污染物檢驗報告，其取樣並未明確，而由
    其等係作「大氣測定」、「周界空氣污染物檢驗」及「排放管道空氣污染物檢驗
    」，可知前開檢驗報告至多亦僅測試廠附近環境之空氣，惟莊、陳二人係於工廠
    內工作導致鉛中毒，是前開檢驗報告縱使為真，亦與本案無涉，況前開檢驗報告
    興業公司曾於前揭七十九年度易字第五四七號及本院八十年度上易字第九五二號
    刑事案件審理中提出，已為刑事庭法院所不採，不得據為興業公司等未違反勞工
    安全衛生法之依據。且查乙○○係於七十八年四月受僱，而七十九年三月發病、
    丙○○係於七十七年十月二十六日受僱，而於七十九年六月發病，二人於發病前
    已於興業公司工作達一、二年之久，經年累月暴露於前開工作環境下，未有其他
    防護設施，自將吸入鉛粉塵，而乙○○、丙○○二人已罹鉛中毒疾病詳見前述，
    此與興業公司等未有必要之安全設施，實有相當因果關係，興業公司、甲○○抗
    辯：莊、陳二人縱係鉛中毒致生職業災害，亦與興業公司執行職務無關云云，應
    無可採。
六、關於侵權行為損害賠償部分：
  (一)按勞工安全衛生法係為防止職業災害，保障勞工安全與健康而制定，勞工安全衛
    生法第一條定有明文。甲○○因違反勞工安全衛生法規定，致乙○○、丙○○遭
    受鉛中毒之職業災害，係違反保護他人之法律，依民法第一百八十四條第二項，
    推定其有過失，構成民法第一百八十四條第一項之侵權行為。甲○○為興業公司
    之法定代理人，對於因執行職務所加於莊、陳之損害，依民法第二十八條規定，
    興業公司應與甲○○負連帶賠償責任。是乙○○、丙○○所得請求之侵權行為損
    害賠償如下：
  (二)乙○○部分：興業公司主張乙○○之醫藥費及慰藉金部分之請求權，業已罹於時
    效云云，惟查乙○○雖於七十九年三月九日經檢驗得知鉛中毒，然已於八十年十
    二月十二日以基隆五支郵局第一○四號存證信函（本審卷二第七十頁）發函，興
    業公司接獲，曾委請張德銘律師就先前發函及八十年十二月十二日發函一併以台
    北八十四支局第二四二號覆函原告乙○○，有存證信函可稽（本審卷二二第七十
    二頁）乙○○復於八十年十二月十七以基隆五支郵局第一○六號存證信函向興業
    公司及負責人請求補償及賠償，有存證信函及回執可稽（本審卷二第七十七頁）
    ，又於八十一年三月三日以台北廿四支郵局第七十六號存證信函向被告請求給付
    侵權行為損害賠償及職業災害補償，有存證信函可稽（本審卷二第八十五頁），
    該函於八十一年三月四日送達，亦有回執為憑（本審卷二第九十五頁）。按民法
    第一百廿九條第一項第一款規定：「消滅時效因請求而中斷。」同法第一百三十
    條規定：「時效，因請求而中斷者，若於請求後六個月不起訴，視為不中斷。」
    則乙○○既於八十一年三月四日向興業公司及甲○○請求，並於請求後六個月內
    起訴（八十一年五月十二日起訴），則時效因而中斷本件尚未罹於時效，興業公
    司之抗辯為無理由，尚非可採。查乙○○自七十九年三月至八十一年四月間職業
    災害期間，計支出醫藥費六萬七千零二十元，有其提出之收據影本五十六紙附卷
    可按（外放証物原証九號），且為興業公司等所不爭執，自堪採信，此部分之請
    求為有理由。另其因鉛中毒職業災害，合併鉛腦病變及害圍神經病變，視網膜黃
    班病變，且致中樞神經系統受損，呈現情緒不穩，焦慮易恕之情形，有上開長庚
    、台大、成大醫院之覆函在卷可按，爰斟酌其身心受傷程度，以及出生於四十一
    年二月十八日，國小學歷，向來從事體力勞動之職業，遭受鉛中毒職業病後，發
    生神經及其他器官各項病變，無法再從事靠體力勞動之工作，又礙於學歷之限制
    ，及病變之影響，亦無法從事靠腦力之工作，有基隆長庚醫院函復原審之報告「
    莊君日後不宜從事具鉛污染性之工作須長時間消耗大量體力之粗重工作須
    精密思考之工作須具耐心工作」可稽（一審卷第二三三頁）。其於受退保解僱
    後生活困難，經基隆市中山區公所互為低收入戶，有該所低收入戶證明書附於原
    審卷可按（一審卷第二八七頁），而甲○○名下持有基隆市○○○段內寮小段土
    地五筆（本院勞上字卷一第一○四至一二八頁），面積達八千一百三十九平方公
    尺（約二千四百六十二坪），又興業公司登記資本額達六千萬元，並持有基隆市
    ○○○路三十號建物五棟（本院勞上字卷第一二九至一四二頁），面積達二千零
    一平方公尺（約六百零五坪）等一切情狀，認乙○○請求之精神慰藉金以五十萬
    元為適當。以上醫療費及精神慰藉金之損害賠償係給付無確定期限之債務，興業
    公司及甲○○於乙○○得請求給付時，經其催告而未為給付，自受催告時起，始
    負遲延責任，而經起訴與催告有同一之效力，民法第二百二十九條第二項法有明
    文。是乙○○請求興業公司及甲○○連帶賠償醫療費及精神慰藉金，於五十六萬
    七千零二十六元及自八十一年六月六日（經其減縮請求）起至清償日止按年息百
    分之五計算之利息之範圍內，應予准許，逾此部分，不應准許。就勝訴部分，依
    兩造之聲請，分別准免假執行之宣告。至於敗訴部分，其假執行之聲請失所附麗
    ，應予駁回。原審就上開應准許部分（除利息減縮部分），僅判決興業公司及甲
    ○○應連帶給付乙○○十四萬七千零二十六元，而駁回其餘之訴及假執行之聲請
    ，尚有未洽，乙○○上訴意旨求予廢棄改判，為有理由，至於乙○○之請求不應
    准許部分，原判決為乙○○敗訴之判決，並駁回其假執行之聲請，核無不合，該
    部分上訴為無理由。另興業公司等就原審判准乙○○部分提起上訴，求予廢棄改
    判，為無理由，應予駁回。
  (三)丙○○部分：其自八十年一月三十日遭興業公司退保後，即自費醫療，計支出醫
    藥費四萬二千四百六十元，有丙○○提出之收據十八紙在卷可證（外放証物原証
    十二號），且為興業公司、甲○○所不爭執，應堪採信。又丙○○因鉛中毒職業
    災害，並有臨床上之週圍神經病變，且持續有關節及全身酸痛等症狀，有上開醫
    院之鑑定意見可稽，本院斟酌丙○○四十六歲、國小畢業、目前無業及甲○○四
    十一歲、大學畢業、現職興業公司無給薪董事長等兩造之身分、地位、丙○○所
    受之損害及其痛苦之程度等一切情狀，認丙○○請求之精神慰藉金以五十萬元為
    適當。以上醫療費及精神慰藉金之損害賠償係給付無確定期限之債務，興業公司
    及甲○○於丙○○得請求給付時，經其催告而未為給付，自受催告時起，始負遲
    延責任，而經起訴與催告有同一之效力，民法第二百二十九條第二項法有明文。
    是丙○○請求興業公司及甲○○連帶賠償醫療費及精神慰藉金，於五十四萬二千
    四百六十元及自八十一年六月六日（利息部分均予以減縮）起至清償日止按年息
    百分之五計算之利息之範圍內，應予准許，逾此部分，不應准許。原審判命興業
    公司及甲○○應連帶給付丙○○十萬二千四百六十元及自八十一年五月二十日起
    （嗣利息部分業經減縮）至清償日止按法定利率計算之利息，就十萬二千四百六
    十元及自八十一年六月六日（利息部分已減縮）起至清償日止，按法定利率計算
    之利息，並為准免假執行之宣告部分，並無不當，興業公司及甲○○提起上訴為
    無理由；而原審另將超過五十四萬二千四百六十元及其利息之部分駁回丙○○之
    訴及假執行之聲請，亦無不當，丙○○對此上訴，亦無理由；惟原審就本金不足
    五十四萬二千四百六十元（即四十四萬元）及利息部分駁回丙○○之請求及假執
    行之聲請，尚有未洽，丙○○此部分上訴為有理由，應予廢棄改判如主文第五項
    所示，並就該部分為准、免假執行宣告。
七、關於請求職業災害工資補償部分：
  (一)按「勞工因遭遇職業災害而致死亡、殘廢、傷害或疾病時，雇主應對勞工在醫療
    中不能工作時，按其原領工資數額予以補償。」「勞工無正當理由繼續曠工三日
    ，或一個月內曠工達六日者，雇主得不經預告終止契約。」「但勞工在第五十九
    條規定之醫療期間，雇主不得終止契約。」勞動基準法第五十九條第二款、第十
    二條第一項第六款、第十三條前段分別定有明文。
  (二)本件乙○○、丙○○因鉛中毒職業災害，喪失原有工作能力乙節，業經乙○○、
    丙○○提出台大醫院、長庚醫院診斷證明書為證（一審卷第一六三至一九四頁）
    ，並經長庚、台大、成大等醫院鑑定屬實，而依勞動基準法第五十九條第二款但
    書規定：「但醫療期間屆滿二年仍未能痊癒，經指定之醫院診斷，審定為喪失原
    有工作能力，且不合於‧‧‧」與同條款前段規定之「不能工作」情形觀之，該
    「不能工作」規定之意旨，自應與同款但書所規定之「喪失原有工作能力」為相
    同解釋，換言之，勞工如因職業災害於醫療期間喪失原有工作能力即為「不能工
    作」，查乙○○出生於民國四十一年二月十八日，丙○○出生於民國三十六年九
    月十日，均為國小學歷，向來均從事體力勞動之職業，遭受鉛中毒職業病後，發
    生神經及其他器官各項病變，無法再從事靠體力勞動之工作，又礙於學歷之限制
    ，及鉛中毒神經病變之影響，亦無法從事靠腦力之工作，已如上述，是莊、陳二
    人顯均係喪失原有工作能力，得依前開規定請求雇主補償薪資，證人林子祥雖證
    稱：其曾於七十九年九月或十月間介紹丙○○替人更換石棉瓦約十天等語，即令
    屬實，亦不影響乙○○、丙○○「不能工作」之事實。從而乙○○、丙○○主張
    其因職業災害醫療期間喪失原有工作能力，不能工作，請求雇主補償薪資，並無
    不合，興業公司執莊、陳二人尚非全無工作能力乙節抗辯，尚無足取。又依前開
    規定，勞動基準法第十三條乃同法第十二條規定之禁止及例外，勞工在第五十九
    條規定之醫療期間，雇主既不得終止契約，則勞工縱有同法第十二條第一項第六
    款之曠工事由，雇主亦不得以勞工曠工為由終止勞動契約，本件乙○○、丙○○
    主張其等已按規定於醫療期間請假，興業公司抗辯乙○○、丙○○未請假，故予
    以解僱乙節，依前所述，莊、陳二員縱未請假，其前開曠工期間，既係於職業災
    害之醫療期間，雇主自不得終止勞動契約，興業公司之抗辯，委無足取。
  (三)查乙○○、丙○○因鉛中毒職業災害，自七十九年三月、六月分別發病後，迄八
    十二年三月止，均係治療期間，且已達不能工作之情形，興業公司雖抗辯：鉛中
    毒乃極易治療之疾病，以藥物治療，即可迅速之血中鉛含量降低云云，惟查莊、
    陳二人罹患鉛中毒，且已因鉛中毒而合併鉛腦症、週圍神精病變、視網膜神經病
    變、關節及全身酸痛等症狀，且自發病後均持續治療中，乙○○之八十七年五月
    二十八日長庚醫院診斷証明書載明：「職業性鉛中毒，病人不能從事原有之具鉛
    污染危險之工作」（本審卷一第一七六頁），丙○○之八十二年四月十九日長庚
    醫院診斷証明書載明：「病人因鉛中毒合併神經炎，現仍於門診治療」（本院勞
    上字卷一第一六五頁），足証乙○○至八十七年五月二十八日，丙○○至八十二
    年四月十九日，均尚在治療中，興業公司辯稱不難治癒云云，顯無足採。
  (四)按勞動基準法施行細則第三十條規定：「雇主依本法第五十九條第二款補償勞工
    之工資，應於發給工資之日給與。」而興業公司對乙○○等所主張公司於每月二
    十日發放該月前半月之工資，又於次月五日發放該月後半月之工資之情並不爭執
    ，是莊、陳二人請求之工資補償自得自應領月份之次月六日計付遲延利息。
  (五)乙○○得對興業公司請求之工資補償如下：
    (1)乙○○工資為每月三萬元，有其提出扣繳憑單可證（見外放証物原証十號），
      且為興業公司所不爭執，乙○○自七十九年十二月起至八十一年五月止之職業
      災害醫療期間不能工作，其所得請求雇主興業公司補償金額為五十四萬元（18
      月×3萬＝54萬），扣除乙○○自台閩地區勞工保險局領取之傷病給付十四萬
      六千九百元，有台閩地區勞工保險局八十三年三月十日覆函可稽（見本院勞上
      字卷二第一００頁），計得請求三十九萬三千一百元。乙○○請求興業公司給
      付三十九萬三千一百元，及均自八十一年六月六日起至清償日止按年息百分之
      五計算之利息，應予准許，原審判命興業公司如數給付，並應兩造之聲請分為
      准、免假執行之宣告，核無違誤，興業公司上訴意旨，就此部分指摘原判決不
      當，求予廢棄，為無理由，應駁回其上訴。
    (2)乙○○於八十七年五月十三日本審審理中以其至八十七年四月底止仍繼續在醫
      療中，擴張請求興業公司給付如附表一所示之工資補償及利息（其中八十二年
      四月至八十五年三月部分，乙○○已另案請求，並經本院以八十七年度勞上更
      (一)字第十五號判決乙○○全部勝訴），洵屬正當，應准許之，並依兩造聲請，
      於酌定擔保金額後，分別宣告准、免假執行。
  (六)丙○○得對興業公司請求之工資補償如下：
    (1)丙○○主張其工資含加班費一千八百四十二元，每月為三萬一千三百四十二元
      之情，業據提出薪資明細表為証（見外放証物原証十三號）且為興業公司所不
      爭執，關於「加班費」部分，係丙○○因勞務而獲之經常性報酬，應屬工資範
      圍，當無疑義。查丙○○自七十九年九月後半月起至八十一年五月止因職業災
      害不能工作，其得請求興業公司補償金額為六十四萬二千五百十一元，扣除丙
      ○○自台閩地區勞工保險局領取之傷病給付十六萬四千七百九十元，有台閩地
      區勞工保險局八十三年三月十日覆函可稽（見本院勞上字卷二第一○○頁），
      計得請求四十七萬七千七百二十一元（31342×20.0－000000＝477721），為
      有理由，應予准許，原審將加班費剔除判命興業公司應補償丙○○四十六萬零
      一百九十元，尚有未洽，是丙○○上訴請求工資補償尚不足一萬七千五百三十
      一元（000000－000000 ＝17531）部分及及自八十一年六月六日起至清償日止
      按法定利率計付遲延利息，為有理由，應予廢棄改判如主文第七項所示，並依
      兩造聲請，分別為准，免假執行之宣告。至原審判命興業公司給付四十六萬零
      一百九十元工資補償部分，核無違誤，興業公司上訴意旨，就此部分指摘原判
      決不當，求予廢棄，為無理由，應駁回其上訴。
    (2)丙○○於本院前審審理中以其自八十一年六月起至八十二年三月底止仍繼續治
      療中，擴張請求興業公司給付如附表一所示之工資補償及利息，洵屬正當，應
      准許之，並依兩造聲請，於酌定擔保金額後，分別宣告准、免假執行。
八、據上論結，本件乙○○、丙○○之上訴為一部有理由，一部無理由，興業公司、
    甲○○上訴均無理由，乙○○、丙○○擴張之訴均有理由，依民事訴訟法第四百
    四十九條第一項、第四百五十條、第七十九條但書、第八十五條第二項、第八十
    五條第一項後段、第四百六十三條、第三百九十條第二項、第三百九十二條後段
    ，判決如主文。
中      華      民      國    九十      年      八      月    十五      日
                                    民事第九庭
                                        審判長法  官  吳  謙  仁
                                              法  官  魏  大  喨
                                              法  官  林  樹  埔
右正本係照原本作成。
如不服本判決，應於收受送達後二十日內向本院提出上訴書狀，其未表明上訴理由者
，應於提出上訴後二十日內向本院補提理由書狀（均須按他造當事人之人數附繕本）
上訴時應提出委任律師或具有律師資格之人之委任狀；委任有律師資格者，另應附具
律師及格證書及釋明委任人與受任人有民事訴訟法第四百六十六條之一第一項但書或
第二項（詳附註）所定關係之釋明文書影本。
中      華      民      國    九十      年      八      月    十五      日
                                              書記官  林  初  枝
附註：
民事訴訟法第四百六十六條之一（第一項、第二項）：
對於第二審判決上訴，上訴人應委任律師為訴訟代理人。但上訴人或其法定代理人具
有律師資格者，不在此限。
上訴人之配偶、三親等內之血親、二親等內之姻親，或上訴人為法人、中央或地方機
關時，其所屬專任人員具有律師資格並經法院認為適當者，亦得為第三審訴訟代理人
。
附表三：
┌────┬────────┬────────┬──────┬─────┐
│   一   │      二        │      三        │     四     │    五    │
├────┼────────┼────────┼──────┼─────┤
│主文項別│得假執行之當事人│擔保金（新台幣）│得免假執行之│擔  保  金│
│        │                │                │當事人之姓名│          │
├────┼────────┼────────┼──────┼─────┤
│２、    │乙○○          │     42000元    │興業金屬股份│  420000元│
│        │                │                │有限公司、呂│          │
│        │                │                │效賓        │          │
├────┼────────┼────────┼──────┼─────┤
│５、    │丙○○          │    44000元     │興業金屬股份│  440000元│
│        │                │                │有限公司、呂│          │
│        │                │                │效賓        │          │
│        │                │     1700元     │興業公司    │   17531元│
├────┼────────┼────────┼──────┼─────┤
│７、    │乙○○          │   105000元     │興業金屬股份│ 0000000元│
│        │丙○○          │    31000元     │有限公司    │  313420元│
└────┴────────┴────────┴──────┴─────┘


司法院資訊處製作；財團法人民間司法改革基金會備份。
